【裁判字號】    97,上易,436
【裁判日期】    980407
【裁判案由】    塗銷所有權移轉登記等
【裁判全文】
臺灣高等法院臺中分院民事判決         97年度上易字第436號
上  訴  人  美商花旗銀行股份有限公司
法定代理人  甲○○
訴訟代理人  丁○○
被 上訴 人  丙○○  原住台中市○區○○路26號5樓之15
            乙○○
上列當事人間請求塗銷所有權移轉登記等事件，上訴人不服台灣
台中地方法院97年度訴字第1347號97年10月14日第一審判決，提
起上訴，本院於98年3月24日言詞辯論終結，判決如下：
    主  文
上訴駁回。
第二審訴訟費用由上訴人負擔。
    事實及理由
一上訴人起訴主張：
(一)先位聲明部分：被上訴人丙○○分別於民國（下同）92年1月
  14日、93年12月3日向上訴人申請現金卡及威士信用卡，上訴
  人審查後則於92年1月24日及93年12月9日就前揭申請核發現金
  卡及威士信用卡予丙○○持有並使用。而前揭現金卡及威士信
  用卡分別於95年9月及95年3月逾期，依照信用卡約定條款約定
  所有借款視為全部到期，丙○○因無法清償消費款項，遂透過
  「中華民國銀行公會會員辦理消費金融案件無擔保債務協商機
  制」，於95年6月28日與各債權銀行達成協議，約定自95年7月
  起分期清償各項欠款。協商成立後丙○○僅繳納3期款項後即
  未依約繳納款項，迄今尚積欠本金新台幣（下同）56萬4145元
  。而丙○○為避免其財產遭法院強制執行竟於95年5月16日將
  台中縣新社鄉○○○段186-730地號土地應有部分二分之一（
  下稱系爭土地）出售予被上訴人乙○○（即丙○○之兄長），
  並於同年6月7日完成所有權移轉登記。按一般社會通念，兄弟
  間之買賣實係無償，並無買賣價款之支付，且被上訴人間之買
  賣行為，與丙○○負有債務時間緊密，誠難令人信服被上訴人
  間確有債權債務或給付金錢之關係，準此，被上訴人間之買賣
  行為顯屬虛偽。故被上訴人間於95年6月7日經台中縣東勢地政
  事務所以買賣為登記原因所為之所有權移轉登記，其買賣之債
  權行為，屬通謀虛偽意思表示，其買賣關係應無效，爰依第
  113條及第242條之規定，代位訴請乙○○塗銷所有權移轉登記
  。
(二)備位聲明部分：退言之，倘認被上訴人間就系爭土地之買賣非
  通謀虛偽，然被上訴人二人具兄弟關係，且丙○○於96年2月
  26日前皆與乙○○同住，乙○○應知悉丙○○在外積欠債務且
  未予清償，故乙○○於行為時，倘被上訴人間主張渠等間確有
  買賣並給付價金之關係，自應負舉證之責，以明事實，惟至今
  仍未舉證以實其說，是被上訴人辯稱渠等間之買賣係合法且有
  效，洵屬無據。爰依民法第244條第2項規定請求判決撤銷被上
  訴人間之詐害行為。
二被上訴人乙○○答辯略以：丙○○在外積欠許多錢，伊母親幫
  他還了很多債務，後來又簽了本票導致丙○○持有之系爭土地
  ，遭債權人聲請強制拍賣，伊為系爭土地之共有人。丙○○為
  清償債務，遂將系爭土地以150萬元之價格於95年5月16日出售
  予伊，並完成所有權移轉登記。而系爭土地價金已付清。再者
  ，伊對丙○○之在外借款之實際情況，並不清楚，伊並無侵害
  上訴人債權之意。上訴人上開主張實無理由，應予駁回。
三本件第一審對上訴人之請求，判決全部敗訴，上訴人不服，上
  訴聲明(一)先位聲明：1.確認被上訴人間就系爭土地於民國95年
  6月7日經台中縣東勢地政事務所以買賣為登記原因所為之所有
  權移轉登記之買賣契約無效。2.乙○○應將上開所有權移轉登
  記塗銷。(二)備位聲明：被上訴人就系爭土地所以買賣為登記原
  因所為之所有權移轉登記之債權及物權行為應予撤銷。2.乙○
  ○應將上開所有權移轉登記塗銷。3.一、二審訴訟費用由被上
  訴人等共同負擔；被上訴人則求為判決駁回上訴。
四上訴人提起上訴主張：
(一)查，乙○○於答辯狀列明之價金交付方式，並提出證物本票及
  存摺影本，惟存摺影本所示皆為現金提領紀錄，無法證明其與
  本票之關聯性，況被上訴人所提之存摺影本並非丙○○、乙○
  ○所有，縱有資金往來，亦僅為存摺所有人黃壽枝與案外人等
  之交易明細，實與本案無關。
(二)再查，乙○○於答辯狀自陳丙○○在外積欠朋友許多錢，後又
  因簽本票導致系爭土地遭債權人強制執行，丙○○為清償債務
  遂將系爭土地以150萬元之價格於95年5月16日出售與乙○○，
  顯見乙○○於買受系爭土地時已明知丙○○積欠債務，按民法
  第244條所謂有害債權，指債務人減少其積極財產（如讓與所
  有權、設定他物權、免除他物權等是），或增加消極財產（如
  承擔債務），因而足以減少其一般財產、消弱共同擔保，使債
  權受有損害而不能完全清償而言，債務人有此行為，通稱為詐
  害債權行為或詐害行為。又債務人所有之財產除對於特定債權
  人設有擔保物權外，應為一切債務之總擔保，倘債務人財產已
  不足清償一切債務，而竟然財產出賣與人（縱獲相當對價），
  且非用以清償具有優先受償權之債務，對於普通債權人，即難
  謂無詐害行為（最高法院48年台上字第1750號、51年台上字第
  302號判例意旨參照）。實則丙○○與債權人之債權債務關係
  既已發生，其所有之財產即為債權人之總擔保，今乙○○就丙
  ○○所有系爭土地為買賣，其所為行為明顯侵害普通債權人公
  平受償之權利，乙○○在明知有損害上訴人之債權情況底下，
  仍與丙○○為買賣行為，即屬詐害行為，債權人自可聲請法院
  撤銷之，以保全債務人之責任財產。
五被上訴人乙○○於本院辯稱：
(一)丙○○因在外積欠債務，為清償債務遂將系爭土地以150萬元
  之價格於95年5月16日出售於乙○○，並完成所有權移轉登記
  ，乙○○係向其母及其姐借款償還丙○○之債務並作為買賣系
  爭土地之價金，且系爭土地價金已付清。
(二)乙○○於95年6月起每月還款1萬元予黃壽枝，至98年2月止已
  還款33萬元，另於96年2月11日還徐素偵5萬元借款（支票）。
(三)被上訴人二人之買賣關係非屬通謀虛偽意思表示，且為合法有
  效。再者乙○○對丙○○之在外借款之實際情況，並不清楚，
  並無傷害上訴人債權之意，上訴人上開主張實無理由。
六本院審理之結果：
(一)本件被上訴人丙○○受合法通知，未於言詞辯論期日到場，核
  無民事訴訟法第386條所列各款情形，爰依上訴人之聲請，由
  其一造辯論而為判決，合先敘明。
(二)兩造爭執之事項：1.被上訴人二人間系爭土地所為之買賣行為
  ，是否屬通謀虛偽意思表示而無效？上訴人依民法第113條、
  第242條規定，代位訴請乙○○塗銷系爭土地之所有權移轉登
  記，是否有理由？2.被上訴人二人間就系爭土地所為之移轉登
  記，如確為買賣之有償行為，則上訴人依民法第244條第2項規
  定，訴請撤銷被上訴人二人間之買賣行為及移轉登記之物權行
  為，及請求乙○○塗銷系爭土地之所有權移轉登記，是否有理
  由？
(二)先位之訴部分：
1.按第三人主張表意人與相對人通謀而為虛偽意思表示者，該第
  三人應負舉證責任（最高法院48年台上字第29號判例參照）。
  本件上訴人主張被上訴人二人間就系爭土地所為之買賣，係通
  謀虛偽意思表示而無效，自應由上訴人負舉證責任。本件上訴
  人主張被上訴人二人間係虛偽買賣，無非以被上訴人二人為兄
  弟關係，且其二人96年2月26日前仍設籍一處，關係密切，為
  其主要之論據。惟查，兄弟之間屬獨立之權利主體，苟雙方有
  成立買賣契約之合意，且其交易價格與市場行情相當，並有交
  付買賣標的物及價金之事實，即不得因其關係密切而逕以虛偽
  買賣視之。是上訴人純以被上訴人二人關係密切，即認被上訴
  人二人就系爭土地之買賣，屬通謀虛偽買賣，純屬臆測，尚屬
  無據。
2.經查，依買賣契約所載被上訴人二人買賣系爭土地之價金為
  150萬元，資金係乙○○自認向其母黃壽枝及其姊徐素偵借用
  ，其中除二次交付丙○○現金共17萬1600元外，其餘款項係用
  以清償丙○○積欠他人之債務。乙○○交付情形及資金用途如
  下：
  (1)資金來源：
    向黃壽枝借款，分別為94年11月8日借35萬元、95年4月12
      日借25萬元、96年3月27日借89萬2千元（核對黃壽枝存摺
      94年11月8日提現金30萬元、95年4月12日提現金20萬元、
      96年3月27日提現金100萬元共計150萬元）。
    向徐素偵借5萬元（支票）。
  (2)交付情形及資金用途：
    94年11月8日清償35萬元予丙○○之債權人。
    95年4月12日代丙○○清償予訴外人童達仁現金20萬元及
      支票5萬元（實係25萬8千元，其中8千元部分童達仁未收
      ，乙○○乃將8千元交給丙○○）。
    96年3月27日將22萬元清償予丙○○之債權人。
    96年3月27日將20萬元清償予丙○○之債權人吳孟學。
    96年3月27日予債權人王光輝18萬元及綽號「檸檬」
      之真實姓名不明之債權人12萬8400元。
    96年3月27日交付丙○○現金16萬3600元。
  至共計150萬元。
3.前述有關買賣價金之資金來源、交付情形及資金用途等，業經
  本院核對乙○○所提出之不動產買賣契約書1份、支票存根影
  本1份、存摺影本2份、丙○○所簽發之本票4紙、債務清償協
  議書1份及還款收據1份等，查證屬實。上訴人稱乙○○於答辯
  狀列明以價金交付方式，並提出證物本票及存摺影本，惟存摺
  影本所示皆為現金提領紀錄，無法證明其與本票之關聯性，況
  被上訴人等所提之存摺影本並非丙○○、乙○○所有，縱有資
  金往來，亦僅為存摺所有人黃壽枝與案外人等之交易明細，實
  與本案無關云云。然乙○○辯稱係向其母黃壽枝及姐徐素偵借
  款後，再清償丙○○之債務並作為本件買賣之價金，而乙○○
  所借得之款項再分期按月償還，有乙○○提出之中國國際商業
  銀行存摺影本附卷可稽（本院卷第51頁），尚難指為不實。而
  上訴人亦不否認被上訴人提出上述清償文件形式上之真正，堪
  認被上訴人二人間就系爭土地所為之買賣，尚非屬通謀虛偽意
  思表示而無效。
4.從而，上訴人主張依民法第113條、第242條規定，代位訴請乙
  ○○塗銷系爭土地之所有權移轉登記，為無理由，應予駁回。
(二)備位之訴部分：上訴人先位之訴既無理由，則次應審酌備位之
  訴應否准許？
  次按債權人依民法第244條第2項規定，撤銷債務人所為之有償
  行為，須具備下列要件：須債務人所為之法律行為、須債
  務人之行為有害於債權人之權利、須債務人之行為以財產為
  標的、須債務人於行為時明知有損害於債權人之權利，受益
  人於受益時亦知其情事。又債務人出賣其財產非必生減少資力
  之結果，苟出賣之財產已獲得相當之對價，用以清償債務，則
  一方面減少其財產，一方面減少其債務，其對於普通債權人，
  即難謂為詐害行為。蓋債務人以相當之對價將其財產出賣，僅
  屬債務人積極財產在型態上之變更，對於債務人總財產並不生
  增減，且債務人循此換價方法，得運用其財產增加經濟上活動
  ，如果逕指債務人之換價行為為詐害行為，不啻對於債務人財
  產上處分權施加不當之限制，凍結債務人之財產現狀，對於交
  易安全亦有妨害。查丙○○係以150萬元之價額，將系爭土地
  出售予乙○○用以清償債務，是丙○○出售系爭土地之行為，
  即屬其積極財產在型態上之變更，固生減少積極財產之結果，
  但同時亦減少其消極財產，對於其總財產並不生增減，於丙○
  ○之資力並無影響，自不得逕指為詐害行為（最高法院55年台
  上字第2839號判例參照）。故本件並不符合「須債務人之行為
  有害於債權人之權利」之要件。至於丙○○出售系爭土地之所
  得，主要用以清償其他債權人之債權，而未清償積欠上訴人之
  債權，則係因債權人催討債權是否積極所致，尚不得據此即謂
  其行為有害於上訴人之權利。另上訴人主張依最高法院48年台
  上字第1750號、51年台上字第302號判例所示，丙○○之行為
  係屬詐害行為云云，查最高法院48年台上字第1750號判例認「
  債務人所有之財產除對於特定債權人設有擔保物權外，應為一
  切債務之總擔保，故債務人明知其財產不足清償一切債務，而
  竟將財產出賣於人，及受益人於受益時亦知其情事者，債權人
  即得依民法第244條第2項之規定，聲請法院撤銷。」所謂債務
  人將財產出賣於人，債權人得聲請撤銷，依最高法院51年台上
  字第302號判例「債務人出賣其財產非必生減少資力之結果，
  苟出賣之財產已獲得相當之對價，即難謂為詐害行為」，及55
  年台上字第2839號判例「代物清償，如代償物之價值較債權額
  為高，有損害於債權人之權利時，而受益人於受益時方知其情
  事者，仍有民法第244條第2項之適用」等意旨，債務人如以相
  當之對價將其財產出賣，不能認係詐害行為，必須債務人取得
  之對價不相當，始得依民法第244條第2項之規定聲請法院撤銷
  ，則依最高法院48年台上字第1750號判例所得聲請法院撤銷之
  債務人出賣財產行為自應限於債務人以不相當之對價出賣財產
  之行為，並非債務人一有出賣財產之行為，不論對價是否相當
  ，均得聲請法院撤銷。本件丙○○係以150萬元之對價出賣系
  爭土地，其價格遠超過台灣台中地方法院查封拍賣系爭土地及
  地上果樹所定之拍賣底價112萬元（見原審卷第55頁民事執行
  處通知），自非以與市價不相當之價格出賣，其出賣系爭土地
  之行為，即不能依最高法院48年台上字第1750號判例之意旨，
  聲請法院撤銷。又最高法院51年台上字第302號判例謂「債務
  人出賣其財產，用以清償具有優先受償權之債務，對於普通債
  權人，即難謂為詐害行為」，該判例僅謂清償具有優先受償之
  債務，對於普通債權人非屬詐害行為，不能因此推論清償未具
  有優先受償權之債務，對於其他普通債權人亦可構成詐害行為
  ，且「債務已屆清償期，債務人就既存債務為清償者，固生減
  少積極財產之結果，但同時亦減少其消極財產，於債務人之資
  力並無影響，不得指為民法第244條第1項或第2項之詐害行為
  」，業經最高法院55年台上字第2839號判例著有明文，則丙○
  ○以出賣系爭土地之150萬元清償債務，應非屬詐害上訴人之
  行為，上訴人亦不得依最高法院51年台上字第302號判例意旨
  ，聲請法院撤銷。從而，上訴人依民法第244條第2項之規定，
  請求撤銷被上訴人間就系爭土地之買賣債權行為及移轉所有權
  登記之物權行為，及請求乙○○塗銷系爭土地之所有權移轉登
  記，亦無理由。
(三)原審駁回上訴人之請求，尚無不合，上訴意旨指摘原判決不當
  ，核無理由，應予駁回。
據上論結，本件上訴為無理由，依民事訴訟法第449條第1項、第
463條、第385條第1項前段、第78條，判決如主文。
中    華    民    國    98    年    4     月    7     日
                  民事第四庭    審判長法  官  陳蘇宗
                                      法  官  李寶堂
                                      法  官  黃永祥
以上正本係照原本作成。
不得上訴。
                                      書記官  陳信和
中    華    民    國    98    年    4     月    8     日
                                                      Ｍ


司法院資訊處製作；財團法人民間司法改革基金會備份。
